臺灣臺南地方法院刑事判決　　　　　　　　　　　　　　九十年度訴字第八九八號
　　公　訴　人　臺灣台南地方法院檢察署檢察官
　　被　　　告　甲○○
右列被告因偽造文書等案件，經檢察官提起公訴 (九十年度營偵字第五三九號)，本
院判決如左：
    主  文
甲○○連續行使偽造私文書，足以生損害於他人，處有期徒刑壹年陸月，緩刑肆年。
    事  實
一、甲○○前於民國八十八年間起，因需款孔急，欲召集如附表編號一至六所示互助
    會六會（均係外標制），惟參加人數不足，甲○○見狀，明知附表編號一至六所
    示被冒用名義之會員，均無意參加其召集如附表所示之互助會，竟為圖使互助會
    成立，而基於意圖為自己不法所有及行使偽造私文書之概括犯意，分於附表編號
    一至六所示起會時間，連續以向如附表一至六所示互助會之會員乙○○等人表示
    ，如附表所示被冒用之會員均欲參加互助會之詐術，致使該等互助會會員乙○○
    等人，陷於錯誤，誤認前開互助會參加會員眾多，當可完會，而同意參加該等互
    助會，並繳交第一次會款。甲○○以此方式起會，並取得第一次會款後，復承前
    開不法所有意圖之概括犯意，連續於附表一至六所示時間，在其任職之台灣糖業
    股份有限公司（以下簡稱台糖公司）新營總廠運輸課運輸室主持開標前，偽造附
    表一至六所示被冒用會員名義之署押及競標利息於標單上，而為偽造標單之私文
    書，並於開標時行使前開偽造標單參與競標而得標，足以生損害於被冒用名義人
    。並以標單所示利息向當時尚為活會之互助會員收取會款，致使該等尚為活會之
    互助會員陷於錯誤，而交付會款（詳如附表），前後共計新台幣（下同）六百八
    十一萬元。嗣於八十九年十二月間，甲○○因無力支付應繳納之會款，而宣布停
    會，乙○○等人始悉上情。
二、案經台南縣警察局新營分局報告台灣台南地方法院檢察署檢察官偵查起訴。
    理  由
一、訊據被告甲○○於偵審中固均坦承於前揭時地召集互助會，並未經附表所示被冒
    用名義人之同意，即行使用其等之名義參加互助會，並標取會款，且前開六互助
    會均已停會等情，惟否認涉有詐欺取財罪嫌，辯稱：因互助會人數不足，伊為使
    互助會順利成立，始行以他人名義參與互助會，並無不法所有意圖云云。經查：
    (1)被告於右揭時地，以前揭方式召集如附表所示互助會，並以前開被冒用名義人
    之名義標取會款等情，業據被告於偵審中，自承不諱，核與被害人乙○○於警訊
    及偵查中之指述相符，並有會單六紙在卷可稽，被告此部分之自白與事實相符，
    堪以採信。(2)按互助會員之決定是否參與互助會，無非以會首本身之信用及共同
    參與之會員個人之信用狀況是否均屬良好，其參與後，標得會款前，所繳納之會
    款是否有所保障等情，為影響其決定是否參與之重要因素，此觀被告於本院調查
    時亦自承八十八年三月間起，被冒用名義人均已不願再行參加其召集之互助會，
    但因起會人數過少，將無人願意跟會，其為使互助會得以開始並繼續進行，始用
    該等被冒用名義人之名義，參與互助會等語（參見本院九十年八月二十三日訊問
    筆錄），亦可得知。是被告於召集互助會之初，擅行以未經同意之人充作會員之
    舉，自有以此詐術影響真實互助會會員決定參與互助會之不法意圖，被告辯稱並
    無詐欺之不法所有意圖云云，顯係事後卸責之詞，當無可採。被告犯行明確，堪
    以認定，應依法論科。
二、按被告於互助會開標時，偽造如附表所示被冒用名義人之署押及競標利息於標單
    之上，並持以競標，依我國民間互助會之習慣，足認其標單上之文字即表明出標
    人及利息，依刑法第二百二十條之規定，該標單應以私文書論。故核被告所為係
    犯刑法第二百十六條、第二百十條之行使偽造私文書及同法第三百三十九條第一
    項之詐欺取財罪。至其偽造署押之部分行為，應為偽造私文書之全部行為所悉收
    ；偽造私文書之低度行為，為行使偽造私文書之高度行為所吸收，均不另論罪。
    。被告所犯前開多次詐欺、行使偽造之準私文書犯行，時間緊接，所犯罪名相同
    ，顯各出於概括之犯意為之，均為連續犯，應各依刑法第五十六條之規定分別僅
    論以一罪論，並均加重其刑。至於被告每次冒用他人名義得標後，以一詐欺行為
    向多位會員詐欺，係以一行為觸犯數罪名，為想像競合犯，應依刑法第五十五條
    前段之規定，從一重處斷。又其所犯前開連續詐欺取財與連續行使偽造私文書二
    罪，具方法結果之關係，為牽連犯，應依刑法第五十五條後段之規定，從較重之
    行使偽造私文書罪處斷。爰審酌被告無前科紀錄，素行良好，其因個人理財不當
    ，竟起意冒用他人名義參與其所召互助會之會款之犯罪動機，犯罪行為次數，所
    詐會款高達六百八十一萬元，且犯後已與被害人達成和解，有和解書二十三件在
    卷可稽，及其於本院訊問時，坦承部分犯行之態度等一切情狀，量處如主文所示
    之刑。又查被告前未曾受有期徒刑以上刑之宣告，有卷附臺灣高等法院被告全國
    前案紀錄表一紙在卷可憑。經此起訴審判，當知警惕，信無再犯之虞，本院認所
    宣告之刑以暫不執行為適當，並諭知緩刑肆年，以啟自新。至被告所有供其犯罪
    所用之標單，業經其用畢丟棄，本院復考量標單屬紙質易於毀損之性質，堪認該
    等標單均已滅失，爰不另為沒收之諭知，附此敘明。
據上論斷，應依刑事訴訟法第二百九十九條第一項前段，刑法第五十六條、第二百十
六條、第二百十條、第二百二十條、第三百三十九條第一項、第五十五條前段、後段
、第七十四條第一款，罰金罰鍰提高標準條例第一條前段，判決如主文。
本案經檢察官劉聰熙到庭執行職務
中      華      民      國    九十一    年      一      月    二十二    日
                                  臺灣臺南地方法院刑事第四庭
                                          法  官    卓  穎  毓
右正本證明與原本無異。
如不服本判決，應於判決送達後十日內，向本院提出上訴狀。
                                          書記官    黃  子  起
中      華      民      國    九十一    年      一      月     二十四   日
附表：
┌──┬────┬────┬────┬───────────┬─────┐
│編號│互助會  │每會金額│每會人數│  被告冒用之會員姓名  │詐騙金額  │
│    │起迄時間│(新台幣)│(含會首)│  （冒標時間）        │（註）    │
├──┼────┼────┼────┼───────────┼─────┤
│ １ │88.3.15-│一萬元  │２５人  │江時雄（88.08.15）、廖│首會：十五│
│    │90.3.15 │        │        │金其（88.04.15）、吳清│萬元。    │
│    │        │        │        │風（88.07.15）、黃麗雲│虛列會員  │
│    │        │        │        │（88.10.15）、鄭進隆（│冒標金額：│
│    │        │        │        │88.09.15）、李明華（88│一百四十五│
│    │        │        │        │.12.15）、王青田（88.0│萬元。    │
│    │        │        │        │5.15、88.06.15）、張崑│          │
│    │        │        │        │興（88.11.15）        │          │
├──┼────┼────┼────┼───────────┼─────┤
│ ２ │88.5.15-│一萬元  │２５人  │連宗明（88.08.15）、張│首會：十五│
│    │90.5.15 │        │        │崑興（89.03.15）、黃麗│萬元。    │
│    │        │        │        │雲（89.04.15）、江時雄│虛列會員  │
│    │        │        │        │（89.02.15）、吳清風（│冒標金額：│
│    │        │        │        │89.01.15）、方惠美（88│一百十七萬│
│    │        │        │        │.09.15）、王建志（88.1│元。      │
│    │        │        │        │1.15）、李建華（88.10.│          │
│    │        │        │        │15）、王青田（88.12.15│          │
│    │        │        │        │）                    │          │
├──┼────┼────┼────┼───────────┼─────┤
│ ３ │88.7.15-│二萬元  │２１人  │連宗明(89.01.15）、張 │首會：二十│
│    │90.3.15 │        │        │崑興（89.03.15）、王青│六萬元。  │
│    │        │        │        │田（88.11.15、89.04.15│虛列會員  │
│    │        │        │        │）、黃麗雲（89.05.15）│冒標金額：│
│    │        │        │        │、江時雄（89.02.15）、│一百四十萬│
│    │        │        │        │鄭進隆（89.06.15）    │元        │
├──┼────┼────┼────┼───────────┼─────┤
│ ４ │88.10.15│一萬元  │２５人  │王青田（89.11.15、89. │首會：十三│
│    │-90.10. │        │        │04.15）、連宗明（88.11│萬元。    │
│    │15      │        │        │.15）、黃麗雲（89.02.1│虛列會員  │
│    │        │        │        │5）、廖金英（89.01.15 │冒標金額：│
│    │        │        │        │）、方惠美（89.03.15）│一百二十七│
│    │        │        │        │、王建志（89.10.15）、│萬元。    │
│    │        │        │        │鄭進隆（89.08.15）、邱│          │
│    │        │        │        │志文（89.09.15）、李建│          │
│    │        │        │        │華（89.06.15）、江時雄│          │
│    │        │      │        │（89.07.15）          │          │
├──┼────┼────┼────┼───────────┼─────┤
│ ５ │89.1.15-│一萬元  │２５人  │連宗明（89.07.15）、王│首會：二十│
│    │91.1.15 │        │        │青田（89.08.15）、張崑│四萬元。  │
│    │        │        │        │興（89.11.15）、黃麗雲│虛列會員：│
│    │        │        │        │（89.09.15）、吳清風（│一百五十六│
│    │        │        │        │89.03.15）、江時雄（89│萬元。    │
│    │        │        │        │.04.15）、蔡明吉（89.0│          │
│    │        │        │        │6.15）                │          │
├──┼────┼────┼────┼───────────┼─────┤
│ ６ │89.4.15-│一萬元  │２５人  │王青田（尚未得標）、黃│首會：十七│
│    │91.4.15 │        │        │麗雲（89.05.15）、蔡明│萬元。    │
│    │        │        │        │吉（89.07.15）、江時雄│虛列會員：│
│    │        │        │        │（89.10.15）張崑興（尚│一百零四萬│
│    │        │        │        │未得標）、吳清風（89.0│元。      │
│    │        │        │        │6.15）、許明隆（89.09.│          │
│    │        │        │        │15）、連宗明（89.08.15│          │
│    │        │        │        │）                    │          │
└──┴────┴────┴────┴───────────┴─────┘
註：被告甲○○以虛列會員方式起會，故其起會之初，所收首會會款扣除虛列會員部
    分，均係詐騙所得。另虛列會員部分計算方式：以該虛列會員得標之際，尚存之
    活會會員數，扣除尚未得標之虛列會員數後，乘以每會金額。
附錄法條：
中華民國刑法第二百一十條：
 (偽造變造私文書罪)
偽造、變造私文書，足以生損害於公眾或他人者，處五年以下有期徒刑。
中華民國刑法第二百一十六條：
 (行使偽造變造或登載不實之文書罪)
行使第二百十條至第二百十五條之文書者，依偽造、變造文書或登載不實事項或使登
載不實事項之規定處斷。
